最  高  行  政  法  院  判  決
110年度上字第597號
上  訴  人  林亞夫                                      

訴訟代理人  彭秀霞  專利師


複 代理 人  張理樂  律師
訴訟代理人  林辰彥  律師
複 代理 人  許凱傑  律師
訴訟代理人  林威伯  律師
被 上訴 人  經濟部智慧財產局


代  表  人  洪淑敏              
參  加  人  九齊科技股份有限公司

代  表  人  陳建隆              
訴訟代理人  王文成  律師
            劉蘊文  律師
            李文賢  專利師


上列當事人間發明專利舉發事件，上訴人對於中華民國110年5月
27日智慧財產法院（110年7月1日更名為智慧財產及商業法院）1
08年度行專訴字第41號行政判決，提起上訴，本院判決如下：
　　主  文
原判決廢棄，發回智慧財產及商業法院。　　
　　理  由
一、參加人之代表人郭秋麗於本件訴訟繫屬本院後變更為陳建隆
    ，其新任代表人已聲明承受訴訟，核無不合，應予准許，合
    先敘明。
二、緣上訴人於民國84年10月17日以「無指令可程式化控制裝置
    」向中央標準局（88年1月26日改制為智慧財產局）申請發
    明專利，經該局編為第84110890號審查，於89年11月15日准
    予專利，發給發明第127031號專利證書（下稱系爭專利），
    專利權期間至104年10月16日屆滿。嗣參加人於106年5月19
    日主張其具有專利法第72條規定之利害關係人身分，以該專
    利請求項21、27、28、36、37有違核准時專利法第19條、第
    20條第1項第1款、第20條第2項、第21條第1項第5款及第71
    條第3款之規定，對之提起舉發。案經被上訴人審查，認系
    爭專利上開請求項違反核准時專利法第20條第2項之規定，
    以107年8月20日（107）智專三（二）04099字第1072076399
    0號專利舉發審定書為「請求項21、27至28、36至37舉發成
    立，應予撤銷」之處分。上訴人不服，提起訴願經決定駁回
    ，循序提起本件行政訴訟，經原審依職權命參加人獨立參加
    本件訴訟，並以108年度行專訴字第41號行政判決（下稱原
    判決）駁回上訴人在原審之訴。上訴人仍不服，遂提起本件
    上訴。
三、上訴人起訴主張及被上訴人暨參加人於原審之答辯，均引用
    原判決所載。
四、原判決駁回上訴人之訴，其理由略以：㈠系爭專利請求項21
    所請為「一種對控制裝置程式規畫之程式化方法」，而非所
    記載步驟(1)至(6)之「設定」本身，其利用步驟(1)至(6)進
    行處理之具體事項為「發展一種具簡易構成程式方法之低成
    本的可程式化控制裝置」，自屬利用自然法則所為之技術思
    想創作，未違反核准時專利法第19條規定。系爭專利請求項
    27、28、36、37之附加特徵均分別依附於請求項21，既然系
    爭專利請求項21未違反核准時專利法第19條規定，則其附屬
    請求項27、28、36、37當亦未違反該條規定。㈡系爭專利請
    求項21係「一種對控制裝置程式規畫之程式化方法」，其步
    驟(1)至(6)揭露其程式化操作所需初步或部分構件，並非僅
    有「設定」動作本身，單純利用人為規則、方法、計畫或人
    類心智活動，自未違反核准時專利法第21條第1項第5款之規
    定，則其附屬請求項27、28、36、37當亦未違反該款規定。
    ㈢依系爭專利請求項21記載，雖其中「端點」經解釋為「該
    控制裝置之其中一個端點」，步驟(1)所記載「端形態」經
    解釋為「該控制裝置的I/O 形態，包含可設定輸入、輸出、
    鑑別條件、將執行事件」，然而有關「端點」與「端形態」
    兩者間的關連性並未明確記載於請求項中。又步驟(3)之「
    輸入鑑別條件」未明確記載於發明說明中。另步驟(2)未記
    載「設定y事件」與「一將被執行的事件」間有何關係。此
    外，依系爭專利說明書第3頁第2段、第5頁、第8頁倒數第3
    行起至第9頁、第10頁倒數第一段記載，可知x端形態與該y
    事件的規格相互間係不必以序列關係列出、程式化步驟未包
    含於指令集，乃系爭專利請求項21之實施必要技術特徵，但
    系爭專利請求項21並未載明上開實施必要之事項。以上，足
    認系爭專利請求項21未記載明確，使實施為不可能或困難，
    而違反核准時專利法第71條第3款之規定。又系爭專利請求
    項27、28、36、37係直接依附於請求項21，請求項21既有上
    述情形，則上開附屬項自亦違反核准時專利法第71條第3款
    之規定。㈣證據1為狀態機設計的技術，證據2為基於虛擬有
    限狀態機的軟體設計方法，兩者在功能與作用上具有共通性
    ，因此所屬技術領域中具有通常知識者對控制裝置進行程式
    規劃時，自有組合證據1、2之動機，又證據1未揭示系爭專
    利請求項21之技術特徵部分已為證據2所揭示，是所屬技術
    領域中具有通常知識者，依證據1、2之組合即能輕易完成系
    爭專利請求項21之發明，故證據1與證據2之組合已足以證明
    系爭專利請求項21不具進步性。證據1為狀態機設計的技術
    ，證據3為可程式化語音合成積體電路(IC)W528x且涉及語音
    控制裝置設定、規畫、編碼方式之技術，其技術領域具有關
    聯性，因此所屬技術領域中具有通常知識者對控制裝置進行
    程式規劃時，自有組合證據1、3之動機，又證據1與系爭專
    利請求項21之差異已如前述，然證據3已揭露該部分技術特
    徵，是所屬技術領域中具有通常知識者，依證據1、3之組合
    即能輕易完成系爭專利請求項21之發明，故證據1與證據3之
    組合已足以證明系爭專利請求項21不具進步性。證據2及證
    據3兩者技術領域具有關聯性，所屬技術領域中具有通常知
    識者，自有組合證據2、3之動機，又證據2未揭示系爭專利
    請求項21之技術特徵部分已為證據3所揭示，是所屬技術領
    域中具有通常知識者，依證據2、3之組合即能輕易完成系爭
    專利請求項21之發明，故證據2與證據3之組合已足以證明系
    爭專利請求項21不具進步性。綜上，證據1至5單獨均無法證
    明系爭專利請求項21不具新穎性，但證據1、2之組合，證據
    1、3之組合，證據2、3之組合，可證明系爭專利請求項21不
    具進步性，其餘組合則無法證明其不具進步性。㈤系爭專利
    請求項27為依附於請求項21之附屬項。依證據2表1、圖3及
    圖4(a)、(b)已對應揭示請求項27之附屬技術特徵，是所屬
    技術領域中具有通常知識者，依證據1、2之組合即能輕易完
    成系爭專利請求項27之發明，故證據1與證據2之組合已足以
    證明系爭專利請求項27不具進步性。又，證據3之Uncoditio
    nal Instruction段落已對應揭示請求項27之附屬技術特徵
    ，是所屬技術領域中具有通常知識者，依證據1、3之組合即
    能輕易完成系爭專利請求項27之發明，故證據1與證據3之組
    合已足以證明系爭專利請求項27不具進步性。又證據2、證
    據3均已揭露系爭專利請求項27之附屬技術特徵，是證據2與
    證據3之組合亦足以證明系爭專利請求項27不具進步性。㈥系
    爭專利請求項28為依附於請求項21之附屬項。證據2圖4及表
    1已對應揭示請求項28之附屬技術特徵，是所屬技術領域中
    具有通常知識者，依證據1、2之組合即能輕易完成系爭專利
    請求項28之發明，故證據1與證據2之組合已足以證明系爭專
    利請求項28不具進步性。證據3第51至52頁揭示LD EN,opera
    nd兩個相關表格已對應揭示請求項28之技術特徵，是所屬技
    術領域中具有通常知識者，依證據1、3之組合即能輕易完成
    系爭專利請求項28之發明，是證據1與證據3之組合已足以證
    明系爭專利請求項28不具進步性。又證據2、3分別均已揭露
    系爭專利請求項28之附屬技術特徵，是所屬技術領域中具有
    通常知識者，依證據2、3之組合即能輕易完成系爭專利請求
    項28之發明，是證據2與證據3之組合已足以證明系爭專利請
    求項28不具進步性。㈦系爭專利請求項36為依附於請求項21
    之附屬項。證據2表1已對應揭示請求項36之附屬技術特徵，
    所屬技術領域中具有通常知識者，依證據1、2之組合即能輕
    易完成系爭專利請求項36之發明，是證據1與證據2之組合已
    足以證明系爭專利請求項36不具進步性。證據3所揭示第51
    至53頁範例（EXAMPLE）、範例1（EXAMPLE1）及第57頁F.編
    程範例已對應揭示請求項36之附屬技術特徵，所屬技術領域
    中具有通常知識者，依證據1、3之組合即能輕易完成系爭專
    利請求項36之發明，是證據1與證據3之組合已足以證明系爭
    專利請求項36不具進步性。又證據2、3分別已揭露系爭專利
    請求項36之技術特徵，是證據2與證據3之組合亦足以證明系
    爭專利請求項36不具進步性。㈧系爭專利請求項37為依附於
    請求項21之附屬項。證據1第5-65頁左欄1至3行已對應揭示
    請求項37之附屬技術特徵，又證據2的Abstract段第3至4行
    、表1亦已對應揭示請求項37之附屬技術特徵，所屬技術領
    域中具有通常知識者，依證據1、2；證據1、3；證據2、3之
    組合即能輕易完成系爭專利請求項37之發明，是證據1、2；
    證據1、3；證據2、3之組合已足以證明系爭專利請求項37不
    具進步性。㈨上訴人雖主張系爭專利將「端形態」表格與「
    事件」表格分家安排容許這一簡單的表格編程介面提供驚人
    的10,368個可能組合，突破傳統「狀態機編程技術」的「指
    數性暴升問題」，舉發證據之組合並未揭示端形態，亦無法
    解決指數性暴升問題；證據3需使用組合語言，無法與證據2
    結合云云。然查，系爭專利請求項21並未明確記載、揭露上
    訴人所述「端形態『表格』」與「事件『表格』」，亦未明確揭
    露與表格、端形態之構成直接有關連、可用以決定其調整彈
    性、大小、維度的參數（例如端點數、端子數、輸出入腳位
    數目）與方式等必要技術特徵，遑論已揭露所述表格並以所
    謂「分家」技術性安排作為所述指數性暴升問題之解決方案
    。證據3如同證據1作為系爭專利先前技術，係以特定控制裝
    置為例將輸出入端、事件、輸出等狀態移轉方式及端形態組
    成成分加以揭露或教示，並無礙於組合於證據2以虛擬狀態
    機表格供設定輸入、輸出、狀態等端形態構成元素之技術特
    徵，是上訴人上開主張自不可採。㈩上訴人稱系爭專利技術
    為臺灣語音微處理器IC行業建立一個共用平台，因系爭專利
    編碼技術介面設計不受IC的不同硬體線路所限制云云。惟查
    ，系爭專利請求項21、27、28、36、37未明確記載已提供一
    個共同使用的「編程表格介面、平台、系統」，是上訴人此
    部分主張自不可採。上訴人稱系爭專利以「端形態」設定方
    式，加上「端形態」表格與「事件」表格分家方案，解決狀
    態機編程技術長期存在的指數性暴升問題云云。惟查，系爭
    專利請求項21並未記載指數性暴升問題及端形態表格與事件
    表格分家之解決方案，已如前述，上訴人此部分主張自不可
    採。上訴人復稱系爭專利示範了一種對硬體資源要求極低的
    編程工具介面設計克服技術偏見云云。惟查，全球語音IC業
    界中，並非全如上訴人所稱皆具有四位元微處理器只可用「
    組合語言」的技術偏見，是上訴人上開主張亦不足採。上訴
    人末稱系爭專利技術獲得商業上成功云云。惟查，系爭專利
    請求項共有43項，申請專利範圍及發明範疇包含控制裝置及
    程式化方法等，上訴人並未證明業界取得其授權係直接基於
    系爭專利請求項21、27、28、36、37程式化方法之技術特徵
    ，難認具有獲得商業上成功，是上訴人所稱亦不可採。上
    訴人另主張系爭專利有效性之審理為先民事、後舉發，一事
    兩審，違反一事不兩理之法律原則云云。然查，民事法院雖
    得審酌專利有效性，但僅有相對效，且無拘束行政法院之效
    力，自無上訴人所稱違反一事不再理之問題，上訴人上開主
    張，自不可採等語。
五、上訴人上訴意旨略以：
　㈠原判決未依專利審查基準3.4進步性的判斷步驟，未先確定申
    請專利之發明所屬技術領域中具有通常知識者之技術水準，
    顯有判決適用法規不當及判決不備理由之違背法令；原判決
    對上訴人所提出多項關鍵技術性理據，未說明何以不採之理
    由，顯有判決不備理由之違背法令。
  ㈡被上訴人收受系爭專利之舉發聲請時，智慧財產法院民事一
    審已判決並經上訴人提起上訴，然被上訴人未依專利審查基
    準第五篇舉發審查第8條之規定，待智慧財產法院民事上訴
    審終結時始得審理舉發案件，顯有違一事不兩理之原則。
　㈢依專利法第71條第3款規定，可知係針對專利說明書和圖式的
    內容為規範，並無規定獨立專利請求項必須記載實施時需要
    之全部技術內容。系爭專利第4B圖之編程介面表格結構示意
    圖已經充分描述「端點」與「端形態」兩者間的關連；系爭
    專利第4B圖之編程介面表格結構圖與第11圖之運作示範例圖
    ，與及兩圖之相關說明書敘述已充分描述步驟(2)記載「設
    定y事件」與步驟(4)「將被執行的事件」之關係；系爭專利
    說明書第7頁第3項與第8頁已充分描述如何為步驟(3)的輸入
    端設定輸入鑑別條件。然原判決逕認系爭專利不符專利法第
    71條第3款之要件，顯有判決不適用法規或適用不當之違背
    法令。此外，核准系爭專利之審查委員及審查舉發案之謝文
    元委員，皆明確表示系爭專利「並無實施不可能或困難」之
    虞，然原判決未說明何以不採之理由，顯有理由矛盾及不備
    理由之違法。
  ㈣系爭專利亦獲得英國、美國、中國及日本專利，各國依照發
    明之時所屬技術領域中具有通常知識者之技術水平，均肯認
    系爭專利並無實施不可能或困難情事，然原判決就上開事實
    未詳查，顯有判決不備理由之違背法令。
　㈤系爭專利獲得臺灣語音IC業界全體參與授權採用，為成功實
    施的重大客觀證據，然原判決遽為否定上述「成功實施」證
    據的認定，顯有判決不備理由之違背法令。
　㈥依專利侵權判斷要點第二章第2.5.3.節記載，可知請求項解
    釋必須符合「與系爭專利說明書圖式一致」的條件，縱有外
    部文件能為請求項内容提供不同解釋，法院亦須優先採納說
    明書與圖式揭示之解釋，以臻與系爭專利說明書圖式一致的
    目標。然原判決逕以證據1、證據2、證據3等外部證據作為
    系爭專利請求項21之解釋，而未以系爭專利說明書和圖式作
    審查，顯有違專利侵權判斷要點第二章第2.5.3.節。
　㈦證據1已自認其表1受指數性暴升問題限制，輸入端數目不宜
    超過4個，亦無提出解決方法，顯與系爭專利請求項21輸入
    端數目為開放式無須設限之發明完全不同，原判決就此未說
    明，顯有重大瑕疵；證據1係在介紹3種不同的狀態機表達技
    術（形態圖技術、表格編碼技術、流程圖技術），原判決誤
    會證據1介紹的形態圖技術與形態表格技術乃相同技術，顯
    不符熟習該項技術者之論理法則與經驗法則。證據2編碼表
    格「虛擬環境」之表1受指數性暴升問題其限制輸入端數目
    ，原判決比對證據2與系爭專利未考量上開因素，顯有違論
    理法則與經驗法則；系爭專利相較於證據2節省2顆IC足以證
    明系爭專利具進步性。證據3係「組合語言」系統，不符系
    爭專利請求項37排除一操作元與一個運算元界定指令之「組
    合語言」記載；且依證據3第54至58頁之示範例，可知證據3
    上述示範例指令不能調換順序，亦不符系爭專利請求項36所
    揭示「規格互相間係不必以序列關係列出」之技術特徵；況
    證據3與三大種類狀態機運作原理完全不同，技術上並無作
    出可運作組合之可能。足證證據3與系爭專利為不同技術，
    證據3不可作為否定系爭專利進步性之證據。
　㈧證據1已自認其表1受指數性暴升問題限制，輸入端數目不宜
    超過4個，證據2亦自認其虛線內的「虛擬環境」之表1虛擬
    規格書也受到指數性暴升問題其限制輸入端數目。然原判決
    未說明證據1表1、證據2虛線內的虛擬環境之表1與及證據3
    如何在技術上可作組合，且該組合如何解決「指數性暴升」
    之技術困難，原判決顯違背專利審查基準「審查請求項整體
    內容」之違背法令。況依據專利審查基準反向教示條文，證
    據1與證據2均自認受指數性暴升問題限制輸入端數目，缺乏
    作為本件引證之動機，而不符作引證的資格，然原判決逕認
    無須考慮證據1與證據2自認受指數性暴升問題之限制，顯有
    違背法令。
　㈨系爭請求項21端型態內輸入/輸出端數目為開放式，不受限制
    ，此重要特徵上訴人於原審業已說明，參加人亦表認同，此
    為熟習該項技術者之常識，請求項自無須一一記載，然原判
    決以系爭專利請求項21並無記載習知「形態內輸入端數目受
    指數性暴升問題限制」之難題為由，而否認系爭專利已解決
    此難題，顯有判決不備理由或理由矛盾之違背法令。
　㈩請求項為系爭專利說明書內容的一部分，系爭專利請求項21
    的文義內容已明確定義何謂「端形態」，然原判決逕認端形
    態名詞未於系爭專利說明書中賦予明確定義，顯錯認專利說
    明書不包括請求項，亦有不依專利審查基準之當然違背法令
    ，更為判決不備理由之違法。另原判決就「端形態」特徵未
    與證據1、2、3進行比對，顯有違專利審查基準「審查請求
    項整體內容」之違法亦足以證明原審未具「發明之時熟習該
    項技術者之常識水平」。
　上訴人於原審業已說明「X端形態」應解釋為「X個端形態」
    ，惟原判決將「X端形態」解釋為「X個（普通）I/O形態」
    ，並以該解釋與各引證作比對，原判決顯有理由矛盾，且原
    判決亦未說明何以不採上訴人之解釋之理由，顯有判決不備
    理由。
　實施證據2必須有兩顆額外的特殊功能硬體IC，而證據3必須
    以組合語言為微處理器IC內部名為RO、EN、STOP、MODE四個
    特殊功能硬體暫存器作為設定，然系爭專利請求項21不涉及
    任何特殊功能硬體線路之技術特徵，足見證據2、3與系爭專
    利非相同技術，自無成功組合之可能，然原判決就上開主張
    未說明何以不採之理由，顯有判決不備理由或理由矛盾之違
    法。
　證據2為證據1的改良版，證據2毋庸再與證據1表1之基礎再作
    組合，又系爭專利亦為證據1的另一種改良版，故以證據2直
    接與系爭專利直接對比即可，原判決既肯認請求項21相對證
    據2具有新穎性，且依專利審查基準「證據應以整體內容觀
    之指示」，請求項21不涉及任何特殊功能硬體線路，相對於
    證據2具有節省2顆額外硬體IC之進步性，足見系爭專利請求
    項21具有進步性。
　原審技術審查官於原審開庭皆無任何發問，顯然缺乏熟習該
    項技術者之常識，自不得逕行援引技術審查官之陳述而為舉
    證，原判決顯有違智慧財產案件審理細則第16條規定。
　依核准時專利法第22條第3項及第4項規定，可知專利範圍文
    義之釐清需以說明書所揭示發明之技術內容與特徵為基礎，
    即界定專利範圍之請求項技術內容及特徵記載，必須對應說
    明書揭示發明之說明，為說明書所支持。原判決以系爭專利
    請求項21實施必要之事項雖已於說明書第3頁第2段記載，然
    未載明於請求項為由，逕認系爭專利有違核准時專利法第71
    條第3款規定云云，原判決誤認說明書中所有技術特點內容
    均必須寫入獨立請求項中，且專利範圍請求項需要記載他人
    認為必要之技術內容，實屬增加法律所無之限制，顯有判決
    不適用法規或適用不當之違背法令。況依83年審查基準第九
    章第二（二）節記載，提起舉發之相關事由「發明、新型說
    明書或圖式不載明實施必要事項，或記載不必要之事項，使
    實施為不可能或困難者」並無以「專利範圍請求項未記載他
    人認為必要之技術內容」作為舉發事項，然原判決以83年審
    查基準第九章第二（二）節以外之情事作為舉發，顯有判決
    不適用法規或適用不當之違背法令。另依83年專利審查基準
    第一節第四項，可知申請人應從發明說明書中所揭示之發明
    ，依自己之判斷，於申請專利範圍之獨立項中，記載其所欲
    申請專利之發明，並無容許他人僭奪發明人界定專利保護範
    圍自主權之事，然原判決誤解他人擁有決定請求項必要特徵
    技術內容之權利，顯有判決不適用法規或適用不當之違背法
    令。
　「BRI最寬廣合理解釋標準」僅適用於審理尚未核准之專利申
    請，而不適用於審理已核准專利之舉發案，然原判決審理本
    件時採用「BRI最寬廣合理解釋標準」以說明書範圍以外不
    同事物作請求項解釋，有違核准時專利法第22條「請求項必
    須對應說明書範圍以內的內容，為說明書所支持」之要件，
    顯有判決不適用法規或適用不當之違背法令。
　被上訴人未盡「一致相同」舉證之責，原判決亦未查究證據1
    、2、3不同種類編碼介面所作之組合與系爭專利說明書揭示
    之請求項21編碼介面發明是否「一致相同」，且證據1、2、
    3為不兼容技術，實無可能作出系爭專利請求項21發明一致
    相同之組合，原判決顯有違背經驗法則之違背法令。
　原判決關於附屬請求項之判斷，亦有如下違背法令：
　　⒈原判決忽略附屬請求項27提供「端形態欄位」與「事件與
      子事件欄位」之間互相跳動的原創編碼流程功能和特徵，
      有不符事實真相、判決不備理由、不適用法規或適用不當
      、違反論理法則、經驗法則之違背法令。
　　⒉附屬請求項36各「形態」之間彼此不具序列關係，各「事
      件」之間亦彼此不具序列關係特徵，然原判決背離此一特
      徵而逕為結論，有違背事實真相、違反論理法則、經驗法
      則之違誤。
　　⒊附屬請求項37說明系爭專利不含「組合語言內容」特徵，
      亦缺乏作組合證據的動機，原判決就此認定有違反論理法
      則、經驗法則之違誤。　
　證據1、證據2自承其狀態機技術之輸入端數目受「指數性暴
    升」問題限制，證據3不屬於三大種類狀態機，在此等客觀
    事實下，原判決不深究系爭專利已解決長期存在指數性暴升
    問題，並獲致商業上成功，已有違背論理法則、經驗法則及
    判決不備理由之違背法令。且原判決質疑臺灣四位元語音微
    處理器IC全體業界參與系爭專利授權動機，本可於原審庭訊
    時提問，容許當事人有辯論機會，乃原判決就此特殊專業知
    識未予辯論機會，即為不利於上訴人之認定，違反智慧財產
    案件審理法第8條規定。　　　
六、本院查：
  ㈠按「發明專利權得提起舉發之情事，依其核准審定時之規定
    。」為現行專利法第71條第3項本文所明定，其立法理由載
    稱：「核准發明專利權之要件係依核准審定時之規定辦理，
    其有無得提起舉發之情事，自應依審定時之規定辦理，始為
    一致，爰予明定。」查系爭專利申請日為84年10月17日，經
    被上訴人審查後於89年11月15日准予專利，是系爭專利有無
    撤銷之原因，應以核准審定時之83年1月21日修正公布、同
    年1月23日施行之專利法為斷。次按凡利用自然法則之技術
    思想之高度創作，而可供產業上利用者，得依法申請取得發
    明專利，核准時專利法第19條、第20條第1項前段定有明文
    。但發明如為申請前已見於刊物或已公開使用，或有相同之
    發明或新型申請在前並經核准專利，或申請前已陳列於展覽
    會者，或運用申請前既有之技術或知識，而為熟習該項技術
    者所能輕易完成時，仍不得取得發明專利，同法第20條第1
    項後段、第2項亦有規定。再按「其他必須藉助於人類推理
    力、記憶力始能執行之方法或計畫。」不予發明專利，同法
    第21條第1項第5款定有明文。另「說明書或圖式不載明實施
    必要之事項，或記載不必要之事項，使實施為不可能或困難
    者，專利專責機關應依職權撤銷其發明專利權，並限期追繳
    證書，無法追回者，應公告證書作廢。」同法第71條第3款
    亦有規定。而對於獲准專利權之發明，任何人認有違反前揭
    專利法之規定者，依核准時專利法第72條第1項規定，得附
    具證據，向專利專責機關舉發之。從而，系爭專利有無違反
    前揭專利法之情事而應撤銷其發明專利權，依法應由舉發人
    附具證據證明之。
　㈡專利有關之爭訟事件，因我國採公私法二元制，就其爭議有不同程序及由不同審判權之法院審理：私法事件之民事訴訟由普通法院受理，公法事件之行政訴訟，由行政法院審理。97年7月1日設立智慧財產法院（110年7月1日更名為智慧財產及商業法院，下稱智慧法院）後，智慧財產行政訴訟一審由智慧法院管轄，智慧財產民事一、二審，亦由智慧法院優先管轄。為防止侵權人利用行政爭訟程序故意延宕侵權訴訟，損及權利人權益，故而智慧財產案件審理法第二章民事訴訟，其中第16條第1項規定：「當事人主張或抗辯智慧財產權有應撤銷、廢止之原因者，法院應就其主張或抗辯有無理由自為判斷，不適用民事訴訟法、行政訴訟法、商標法、專利法、植物品種及種苗法或其他法律有關停止訴訟程序之規定。」該條立法目的在於規定民事侵權訴訟之法院得直接於訴訟中，針對權利有效性進行判斷，以迅速實現訴訟當事人權利之保護，但民事判決就權利有效性之判斷，僅於該訴訟發生拘束力，並無拘束行政法院或第三人之效力。在現制二元雙軌之制度設計下，智慧局核准及撤銷專利權之決定，均屬行政處分，如有不服，係循行政爭訟程序救濟。上訴人上訴狀援引被上訴人訂頒之專利審查基準第5篇舉發審查第8點已標示該點係規定「原處分被撤銷後之重為審查」，且規定內容為智慧局就舉發案審定之行政處分，因行政爭訟遭撤銷，如當事人就撤銷原處分之智慧法院行政判決提起上訴，智慧局應待上訴結果（即本院判決結果）再行辦理，並非指現行雙軌制之下，侵權民事訴訟提起上訴時，舉發案要暫停等待民事訴訟結果再行辦理。另上訴人援引之司法院釋字第775號解釋稱「一事不再理」為憲法層次原則，該號解釋理由書已說明「判決確定後，除為維護極重要之公共利益者外，不得對同一行為重複追訴、審問、處罰，以避免人民因同一行為而遭受重複審問處罰之危險（即禁止雙重危險）、防止重複審判帶給人民之騷擾、折磨、消耗、痛苦或冤獄，並確保判決之終局性。此即一事不再理原則。」核與本件情形無涉。上訴人於原審爭執本件已有專利民事訴訟，參加人另提舉發案，違反一事不再理云云，原判決就上訴人此項主張，已於判決理由說明我國專利訴訟採公私法二元制，依智慧財產案件審理法第16條規定，民事法院雖得審酌專利有效性，但僅有相對效，且無拘束行政法院之效力，自無違反一事不再理之問題，至於上訴人所舉美國法專利訴訟制度，與我國法制並不相同，且差異甚大，上訴人據此主張應駁回舉發，於法無據等語（見原判決第38頁），並無上訴人所指判決不備理由之情形。上訴人提起上訴，仍以大篇幅上訴理由爭執本件違反一事不再理，並請求本院不要處理系爭專利有效性問題，交由最高法院全權審理本案云云，容係出於對現制之誤解，並非可採，合先敘明。    
　㈢原判決以系爭專利請求項21、27、28、36、37違反核准時專
    利法第71條第3款規定，且證據1、2之組合；證據1、3之組
    合；證據2、3之組合，均足以證明系爭專利上開請求項不具
    進步性，而駁回上訴人在原審之訴（即維持原處分所為系爭
    專利「請求項21、27至28、36至37舉發成立，應予撤銷」之
    處分），固非全然無見，惟：
　　⒈專利申請權人申請發明專利所備具之說明書，除應載明申
      請專利範圍外，並應載明有關之先前技術、發明之目的、
      技術內容、特點及功效，使熟習該項技術者（下稱熟習技
      術者）能瞭解其內容並可據以實施；申請發明專利之說明
      書或圖式不載明實施必要之事項，或記載不必要之事項，
      使實施為不可能或困難者，專利專責機關應依職權撤銷其
      發明專利權，此觀核准時專利法第22條第1項、第3項、第
      71條第3款規定自明。說明書之作用為提供發明及其所屬
      技術領域之一定資訊，除可用來確定發明所屬之技術領域
      ，同時將該發明之技術與現有技術相比較，以瞭解有何創
      新及如何在產業上利用。透過說明書，使專利專責機關瞭
      解其技術內容，並使該技術將來公開時為熟習技術者得以
      理解其發明內容，據以改良，使社會得享創造發明的利益
      。是以，倘說明書或圖示之記載，已足使熟習技術者在說
      明書、申請專利範圍及圖示三者整體之基礎上，參酌申請
      時之通常知識，無須過度實驗，即能瞭解其內容，並可據
      以實施，當不違反核准時專利法第71條第3款規定。本件
      原處分認為系爭專利申請專利範圍記載明確，發明說明亦
      已充分揭露，並無實施不可能或困難之情形（見原處分第
      64頁至第67頁）。上訴人於原審亦據此主張本件並無違反
      核准時專利法第71條第3款之情形，惟原判決未予調查釐
      清，即以請求項21未記載明確，使實施為不可能或困難，
      且請求項27、28、36、37直接依附於請求項21，即違反核
      准時專利法第71條第3款規定，進而為上訴人不利之判斷
      ，尚嫌率斷。
    ⒉依行政訴訟法第133條規定，行政法院於撤銷訴訟，應依職
      權調查證據。且依同法第125條、第189條規定，行政法院
      應依職權調查事實關係，不受當事人主張之拘束，並應行
      使闡明權，使當事人得為事實上及法律上適當完全之辯論
      ，及令其陳述事實、聲明證據，或為其他必要之聲明及陳
      述；其所聲明或陳述有不明瞭或不完足者，應令其敘明或
      補充之。為裁判時，應斟酌全辯論意旨及調查證據之結果
      ，依論理及經驗法則判斷事實之真偽，並將得心證之理由
      ，記明於判決。依同法第209條第3項規定，判決書理由項
      下，應記載關於攻擊或防禦方法之意見及法律上之意見。
      故行政法院對有利於當事人之事實，如果有應調查而未予
      調查之情形，或認定事實徒憑臆測而不憑證據者，即構成
      判決不備理由之違法。關於系爭專利進步性之爭執：
　　  ⑴於舉發案件進步性之判斷，應先確定先前技術（即舉發
        證據）之範圍及內容，繼之確定系爭發明與舉發證據間
        之差異，最後以該發明所屬技術領域中具有通常知識者
        ，參酌舉發證據所揭露之內容及申請時的通常知識，判
        斷是否能輕易完成系爭發明。如系爭發明與舉發證據間
        所存在之差異，為系爭發明之重要技術特徵者，審查時
        應就該技術特徵是否為舉發證據所揭露，或該技術特徵
        是否為該發明所屬技術領域中具通常知識者，以轉用、
        置換、改變或組合舉發證據等方式所能輕易完成等情，
        詳加審酌。進步性之審查不得以發明說明中循序漸進、
        由淺入深的內容所產生的「後見之明」作成能輕易完成
        的判斷，逕予認定發明不具進步性；而應將系爭發明的
        整體與舉發證據進行比對，以該發明所屬技術領域中具
        有通常知識者參酌申請時的通常知識之觀點，作成客觀
        的判斷。
　　　⑵判斷該發明所屬技術領域中，具通常知識者，參酌相關
        先前技術所揭露之內容及申請時之通常知識，是否能輕
        易完成申請專利之發明，實務承認有「輔助性判斷因素
        」，包括︰發明具有無法預期的功效、發明解決長期存
        在的問題、發明克服技術偏見、發明獲得商業上的成功
        等。所謂「輔助性判斷因素」，係因其進步性評價方法
        ，非直接由先前技術與發明的教示因果關係著手，而是
        由發明與市場間的關係開展，以確定其技術貢獻程度，
        故以「輔助性」名之。除前述輔助性判斷因素外，實務
        亦承認「有利功效」作為肯定進步性之因素。若申請專
        利之發明對照先前技術具有「有利功效」，則可判斷具
        有肯定進步性之因素。
　　　⑶經查：
　　　　①系爭專利申請日為84年10月17日，證據1、證據2、證
          據3之公告或公開日，均早於系爭專利申請日，可為
          系爭專利之先前技術等情，既為原審所認定，可見關
          於系爭專利之進步性判斷，應以該專利所屬技術領域
          之熟習技術者，參酌84年10月17日時之通常知識觀點
          為客觀判斷，而不得以其後之通常知識觀點為判斷。
          上訴人於原審一再主張，系爭專利是否不具進步性，
          法院必須掌握20多年前所屬技術領域中具有通常知識
          者之認知條件，才能準確判斷，因系爭專利涉及20多
          年前冷門深奧之技術，對於現今技術人員極為陌生和
          艱深，希望能請20多年前身歷其境，在業界具有名望
          之技術性專家證人到庭作證，以還原當年技術認知真
          相等語（見原審卷二第453頁），並因上訴人與參加
          人民事侵權訴訟亦有系爭專利有效性之爭執，上訴人
          於原審已表示援引民事事件之主張舉證（見原審卷二
          第11頁、第15頁），而依原審卷附民事事件108年2月
          25日準備程序筆錄記載，上訴人聲請訊問證人盧維藩
          以證明系爭專利申請時通常知識者之技術水準（見原
          審卷二第131頁）。則依前述規定及說明意旨，上訴
          人此項主張攸關系爭專利之進步性判斷，法院自應調
          查釐清。惟原判決未予調查，亦未說明其主張不可採
          之理由，即為不利於上訴人之認定，核有未依職權調
          查證據及判決不備理由之違誤。
        ②上訴人於原審一再陳稱：20多年前英、美、中、日各
          國均核准系爭專利；我國語音IC業經審酌系爭專利內
          容而參與授權者，包括義隆電子、凌陽科技、盛群半
          導體、松瀚科技、瑞昱半導體、佑華微電子、凌通科
          技等上市公司，以系爭專利技術外銷數以十億計之IC
          ，堪認系爭專利解決長期存在問題，並獲得商業上成
          功；20多年來，系爭專利技術為臺灣語音微處理器IC
          全體業界（除參加人外）成功實踐應用，全體業界眾
          多上市科技公司20多年前之業界專家，均是經過小心
          審酌系爭專利內容才審慎地決定參與授權，此為系爭
          專利可專利性的重量級客觀證據各情，並提出授權書
          首頁為證及援引其民事事件提出之證據（包含民事卷
          內之各國專利說明書或專利公報）為證（見原審卷二
          第225頁、第454頁、乙證1第143頁、第148頁至第154
          頁、第258頁），依上開說明及一般論理經驗，似非
          全然無據，且影響系爭專利之進步性判斷。而上訴人
          所爭執符合輔助性判斷因素包括︰發明具有無法預期
          的功效、發明解決長期存在的問題、發明克服技術偏
          見、發明獲得商業上的成功等（見原審卷二第358頁
          、第359頁），需先瞭解20多年前技術認知始能正確
          判斷，原審未詳加調查，率以系爭專利不具輔助性判
          斷因素，而為不利上訴人之認定，除有違論理及經驗
          法則外，亦有未依職權調查證據之違背法令。
  ㈣綜上，原判決有如上所述違法，上訴論旨求予廢棄，即有理
    由。又因上訴人之請求是否有理由，尚有由原審再為調查審
    認之必要，自應由本院將原判決廢棄，發回原審更為審理。
七、據上論結，本件上訴為有理由。依智慧財產案件審理法第1
    條及行政訴訟法第256條第1項、第260條第1項，判決如主文
    。
中　　華　　民　　國　　111 　年　　10　　月　　13　　日
                    最高行政法院第二庭
                        審判長法官  帥　嘉　寶　
                              法官　鄭　小　康
                              法官　林　玫　君
                              法官　李　玉　卿
                              法官　洪　慕　芳

以  上  正  本  證  明  與  原  本  無  異
中　　華　　民　　國　　111 　年　　10　　月　　13　　日
　　　　　　　　　　　　　　　書記官　張　玉　純